【裁判字號】    98,訴,345
【裁判日期】    980831
【裁判案由】    損害賠償
【裁判全文】
臺灣桃園地方法院民事判決               98年度訴字第345號
原      告  乙○○
訴訟代理人  陳俊翰律師
被      告  甲○○
訴訟代理人  盧建宏律師
上列當事人間請求損害賠償事件，本院於民國98年8 月12日言詞
辯論終結，判決如下：
    主      文
原告之訴及假執行之聲請均駁回。
訴訟費用由原告負擔。
    事實及理由
一、本件原告主張：
  (一)兩造本為夫妻，於民國92年間雙方涉有離婚訴訟時，被告向
    本院聲請假扣押，經本院92年度家全字第18號裁定（下稱系
    爭假扣押裁定）准許被告對原告財產於新台幣（下同）8,57
    1,325 元之範圍內為假扣押，被告據以聲請強制執行，並由
    本院92年度執全字第2174號強制執行事件受理，因原告財產
    前已受本院92年度執全字第1881號強制執行事件查封在案，
    故本件併入該案辦理。被告聲請查封原告所有坐落桃園縣八
    德市○○段326 、327 、328 、329 、332 、333 地號土地
    ，及同段132 、133 、137 、138 、579 、580 、581 建號
    建物（下稱系爭房地），另起訴請求原告應給付12,870,300
    元之剩餘財產分配，迭經本院94年度重家訴字第1 號、台灣
    高等法院96年度重家上字第9 號、最高法院97年度台上字第
    88號、台灣高等法院97年度重家上更(一)字第1 號判決審理後
    ，確定原告僅須給付被告7,129,800 元，被告所為之假扣押
    行為顯有超額查封之不當情形，且台灣高等法院96年度抗字
    第1352號裁定亦將系爭假扣押裁定廢棄，足徵系爭假扣押裁
    定自始不當，又原告早已提供7,129,800 元之反擔保金，被
    告仍不願撤銷查封，其縱非故意亦有過失。爰依民事訴訟法
    第531 條第1 項及民法第184 條第1 項前段規定，請求被告
    賠償原告所受之損害4,290,831 元，賠償內容如下：
  1.原告於92年9 月1 日與訴外人祈雲龍就坐落桃園縣八德市○
    ○段333 地號土地及其上138 建號建物（門牌號碼為桃園縣
    八德市○○路○ 段287 巷5 號）簽定買賣契約，並約定總價
    款為3,500,000 元，且於該日及同年月15日分別收受祈雲龍
    給付之定金500,000 元、1,000,000 元，詎因前開土地及建
    物遭被告聲請查封，導致原告無法出售，依該契約第13條約
    定，原告違約不履行時，除須返還已收價款外，尚應賠償同
    額之金額，原告因而受有1,500,000 元之損失。
  2.原告曾向多名訴外人借款，因原告之不動產遭查封，無法出
    售，導致債務無法清償，並衍生利息支出之損害，分述如下
    ：向徐偉倫借款1,096,000 元，自92年7 月4 日起至98年
    1 月4 日止，利息共支出321,400 元。向徐偉哲借款1,10
    4,000 元，自92年7 月4 日起至98年1 月4 日止，利息共支
    出303,600 元。向土地銀行借款5,000,000 元，自93年10
    月26日起至96年7 月11日止，利息共支出445,081 元。向
    林龍俊借款5,000,000 元，自96年7 月11日起至98年1 月16
    日止，利息共支出900,000 元。向彭秀娥借款950,000 元
    ，至97年12月31日止，利息共支出295,750 元。向江宗遠
    借款3,500,000 元，自92年1 月3 日起至98年1 月3 日止，
    利息共支出525,000 元。
  (二)聲明：
  1.被告應給付原告4,290,831 元，及自起訴狀繕本送達翌日起
    至清償日止，按年息百分之5 計算之利息。
  2.願供擔保，請准宣告假執行。
二、被告則抗辯：
  (一)被告聲請假扣押查封時，原告之不動產均設定高額抵押權，
    事後原告將上述抵押權塗銷，台灣高等法院96年度抗字第13
    52號裁定才將本院92年度執全字第2174號裁定廢棄，被告聲
    請假扣押並無不當。況本院92年度執全字第2174號裁定遭廢
    棄後，本院民事執行處有命被告撤銷部分查封，被告已具狀
    辦理。
  (二)台灣高等法院96年度抗字第1352號裁定並未撤銷系爭假扣押
    裁定，而係就執行標的有無超額查封問題與原執行法院為不
    同之認定，該裁定既未否定系爭假扣押裁定之效力，原告主
    張假扣押裁定自始不當，即非有據。
  (三)原告主張被告因故意、過失侵害原告之權利而請求損害賠償
    ，應對被告有「故意」或「過失」及「不法」侵害權利之事
    實，負舉證責任。
  (四)原告主張因假扣押查封而受有利息損害，既未證明所稱借款
    及繳息情形是否屬實，亦未舉證其所指利息未繳與查封土地
    有何因果關係。另原告與祈雲龍關係匪淺，所稱訂有買賣契
    約及因土地遭查封而無法過戶乙節洵非屬實。
  (五)答辯聲明：
  1.原告之訴及假執行之聲請均駁回。
  2.如受不利之判決，願供擔保，請准宣告免為假執行。
三、兩造不爭執之點：
  (一)兩造於92年間涉有離婚訴訟時，被告向本院聲請假扣押，經
    系爭假扣押裁定准許被告對原告財產於8,571,325 元之範圍
    內為假扣押，被告據以聲請強制執行，並由本院92年度執全
    字第2174號強制執行事件受理，因原告財產前已受本院92年
    度執全字第1881號強制執行事件查封在案，故本件併入該案
    辦理，而被告聲請查封為原告所有系爭房地。
  (二)被告起訴請求原告給付12,870,300元之剩餘財產分配，經本
    院94年度重家訴字第1 號、台灣高等法院96年度重家上字第
    9 號、最高法院97年度台上字第88號、台灣高等法院97年度
    重家上更(一)字第1 號判決審理後，確定原告須給付被告7,12
    9,800 元。
四、得心證之理由：
    本件之爭點為：(一)本件是否有民事訴訟法第531 條第1 項規
    定之適用？(二)原告之超額查封是否構成民法第184 條第1 項
    前段之侵權行為？茲分述如下：
  (一)本件是否有民事訴訟法第531條第1項規定之適用？
    按假扣押裁定因自始不當而撤銷，或因第529 條第4 項及第
    530 條第3 項之規定而撤銷者，債權人應賠償債務人因假扣
    押或供擔保所受之損害，民事訴訟法第531 條第1 項定有明
    文。易言之，假扣押裁定無論係因自始不當、債權人未遵期
    起訴，或債權人主動聲請而撤銷，本項規定之適用前提皆以
    「假扣押裁定業已撤銷」為要。經查，原告雖主張本件被告
    據以聲請查封系爭房地之系爭假扣押裁定業已撤銷云云，並
    提出台灣高等法院96年度抗字第1352號裁定為證，然台灣高
    等法院96年度抗字第1352號裁定係審查本院92年度執全字第
    2174號裁定有無不當，並非針對系爭假扣押裁定為之。原告
    復未能舉證證明系爭假扣押裁定業遭撤銷，是原告依民事訴
    訟法第531 條第1 項規定，請求被告賠償損害，於法不合，
    自不足採。
  (二)原告之超額查封是否構成民法第184 條第1 項前段之侵權行
    為？
  1.按因故意或過失，不法侵害他人之權利者，負損害賠償責任
    ，民法第184 條第1 項前段定有明文。次按民法第184 條第
    1 項前項規定侵權行為以故意或過失不法侵害他人之權利為
    成立要件，故主張對造應負侵權行為責任者，應就對造之有
    故意或過失負舉證責任（最高法院58年台上字第1421號判例
    及同院82年度台上字第267 號判決意旨參照）。原告主張被
    告曾起訴請求原告給付12,870,300元之剩餘財產分配，經本
    院94年度重家訴字第1 號、台灣高等法院96年度重家上字第
    9 號、最高法院97年度台上字第88號、台灣高等法院97年度
    重家上更(一)字第1 號判決審理後，確定原告僅須給付被告7,
    129,800 元，被告所為之假扣押行為顯有超額查封之不當情
    形，且台灣高等法院96年度抗字第1352號裁定亦將系爭假扣
    押裁定廢棄，足徵系爭假扣押裁定自始不當云云，為被告所
    否認。經查，本院92年度執全字第2174號假扣押強制執行事
    件所憑之執行名義為系爭假扣押裁定，則該強制執行事件是
    否有超額查封之情事，與本案訴訟無關，是原告以本案訴訟
    判決其僅須給付被告7,129,80 0元為由主張本院92年度執全
    字第2174號假扣押強制執行事件有超額查封之情形云云，委
    無可採。又系爭假扣押裁定並未經台灣高等法院以系爭假扣
    押裁定自始不當為由撤銷，已如前述。至於原告雖陳稱其已
    提供7,129,800 元之反擔保金，被告仍不願撤銷查封，其縱
    非故意亦有過失云云，然依上述擔保金額觀之，原告提供上
    述反擔保金應係針對本案訴訟敗訴部分為被告預供擔保而免
    於假執行，與系爭假扣押裁定無關，系爭假扣押裁定既未經
    原告依法聲請法院撤銷，則被告持系爭假扣押裁定聲請本院
    對原告名下財產為假扣押強制執行程序，並進而查封原告所
    有之系爭房地，於法即無不合。
  2.次查，系爭房地於96年3 月1 日經本院民事執行處囑託明成
    不動產估價師事務所鑑定價格，鑑定結果總價值為12,845,0
    00元，有該鑑定報告1 份附卷可稽（參見本院92年度執全字
    第2174號卷），而被告聲請本院對系爭房地為強制執行時，
    系爭房地有部分設定最高限額抵押權（抵押權所擔保之債權
    金額分別為最高限額5,500,000 元、800,000 元、3,000,00
    0 元、2,500,000 元及3,500,000 元，合計金額為15,300,0
    00元），系爭房地如經拍賣，若扣除上開抵押權所擔保之債
    權後已無剩餘，是原告主張被告聲請本院對其財產為假扣押
    強制執行時，有超額查封之情事，顯屬無據。嗣原告自行將
    上開抵押權塗銷，並對本院92年度執全字第2174號裁定提起
    抗告，雖經台灣高等法院96年度抗字第1352號裁定廢棄本院
    92年度執全字第2174號裁定，然此乃係情事變更所致，自難
    認被告有何故意或過失聲請本院對其財產為超額查封。況被
    告亦已於97年1 月7 日依台灣高等法院96年度抗字第1352號
    裁定所指示內容具狀撤銷部分查封，益證被告並無意對原告
    所有系爭房地為超額查封。綜上，原告主張被告故意或過失
    侵害其權利云云，尚乏所據，為不足採。
五、綜上所述，系爭假扣押裁定並未經原告依法聲請法院撤銷，
    原告復未能舉證證明被告有何故意或過失之侵權行為。從而
    ，原告依民事訴訟法第531 條第1 項及民法第184 條第1 項
    前段規定，請求被告給付原告4,290,831 元，及自起訴狀繕
    本送達翌日起至清償日止，按年息百分之5 計算之利息，為
    無理由，應予駁回。
六、本件事證已臻明確，兩造間其餘攻擊防禦方法，核與本判決
    結果不生任何影響，爰不一一予以論述，附此敘明。
七、原告之訴既經駁回，其假執行之聲請應併予駁回。
八、訴訟費用負擔之依據：民事訴訟法第78條。
中    華    民    國    98    年    8     月    31    日
                  民事第一庭    法  官  林哲賢
以上正本係依照原本作成
如對本判決上訴，須於判決送達後20日內向本院提出上訴狀
中    華    民    國    98    年    8     月    31    日
                                書記官  陳佳彬

司法院資訊處製作；財團法人民間司法改革基金會備份。
